【裁判字號】    91,訴,2093
【裁判日期】    920402
【裁判案由】    偽造文書等
【裁判全文】
臺灣臺中地方法院刑事判決                        九十一年度訴字第二九三號
    公  訴  人  臺灣臺中地方法院檢察署檢察官
    被      告  丁○○
    選任辯護人  鄧雲奎律師
右列被告因偽造文書等案件，經檢察官提起公訴（九十一年度偵字第五七二一號），
本院判決如左：
    主  文
丁○○無罪。
    理  由
一、公訴意旨略以：被告丁○○為己○○之大媳婦，竟基於為自己不法所有之意圖，
    利用其生活上得自由進出己○○住所之便利，自民國八十九年十二月六日起至九
    十年五月二十四日止，陸續在己○○位於臺中縣神岡鄉○○村○○路九號之住處
    ，多次竊取己○○設在臺中縣神岡鄉農會（現由合作金庫銀行接管）帳號００四
    八六─三之存摺及印鑑等物（此部分為親屬間之竊盜罪，係屬告訴乃論之罪，業
    經己○○於本案提出告訴前之九十年八月二十九日與丁○○調解成立，表明不再
    追究，並經本院於九十年十月八日核定在案，依鄉鎮市調解條例第二十四條之規
    定，此部分自不得再行起訴），得手後，並分別於附表所示之時間，前往臺中縣
    神岡鄉農會圳堵辦事處，在性質上屬私文書之活期性存款取款憑條上，盜用己○○之印章，各偽填如附表所示之提款金額後，再將該存摺及提款單持向該農會經
    辦人員領款，致該農會經辦人員陷於錯誤而交付上開數額之款項，足生損害於己○○及臺中縣神岡鄉農會。因認被告丁○○涉犯刑法第二百十六條、第二百十條
    之行使偽造私文書罪嫌及第三百三十九條第一項之詐欺取財罪嫌。
二、按犯罪事實應依證據認定之，無證據不得推定其犯罪事實；又不能證明被告犯罪
    者，應諭知無罪之判決，刑事訴訟法第一百五十四條、第三百零一條第一項分別
    定有明文。次按事實之認定，應憑證據，所謂證據，須適於為被告犯罪事實之證
    明者，始得採為斷罪資料，如未能發現相當證據，或證據不足以證明，自不能以
    推測或擬制之方法以為裁判基礎；又認定不利於被告之事實，須依積極證據，苟
    積極證據不足為不利於被告事實之認定時，即應為有利於被告之認定，更不必有
    何有利之證據，最高法院五十三年臺上字第二七五０號、三十年上字第八一六號
    、四十年臺上字第八六號分別著有判例可資參照。再按事實審法院對於證據之取
    捨，依法雖有自由判斷之權，然積極證據不足證明犯罪事實時，被告之抗辯或反
    證縱屬虛偽，或被告否認犯罪事實所持之辯解，縱屬不能成立，仍非有積極證據
    足以證明其犯罪行為，不能遽為有罪之認定，此最高法院三十年上字第四八二號
    、第一八三一號亦著有判例可參。另按刑法第二百十條之偽造文書，以無制作權
    之人冒用他人名義而制作該文書為要件之一，如果行為人基於他人之授權委託，
    即不能謂無制作權，自不成立該條之罪。最高法院四十七年台上字第二二六號著
    有判例可參。又按刑法第三百三十九條第一項詐欺罪之成立，以意圖為自己或第
    三人不法所有，以詐術使人將本人或第三人之物交付為要件。所謂以詐術使人交
    付，必須被詐欺人因其詐術而陷於錯誤，若其所用方法，不能認為詐術，亦不致
    使人陷於錯誤，即不構成該罪。最高法院四十六年台上字第二六０號判例可資參
    照。
三、公訴人認被告丁○○涉有右開犯行，無非係以告訴人己○○之指訴、證人戊○○○、癸○○之證詞及臺中縣神岡鄉農會活期性存款取款憑條影本五紙等件，資為
    論據。訊據被告丁○○對於有於右揭時、地，持告訴人己○○設在臺中縣神岡鄉
    農會帳號００四八六─三之存摺及印鑑，以告訴人己○○名義，填載活期性存款
    取款憑條，領取上開五筆款項之事實，固均坦承不諱，惟堅詞否認有何偽造私文
    書或詐欺取財之犯行，辯稱：由於伊婆婆即證人戊○○○及伊先生即證人庚○○
    均不識字，才委由伊辦理如附表各筆款項之提領手續，並無偷領告訴人己○○存
    款之情事。而其中附表編號一之新臺幣（下同）二十三萬元，係證人戊○○○帶
    告訴人己○○之存摺、定存單及印章，與伊一起去提給小姑即證人癸○○的；編
    號二之十萬元，係因伊整修房子需要用錢，向證人戊○○○借款，而由證人戊○○○親自交付告訴人己○○之存摺及印章，叫伊自該帳戶中提領取用；編號三之
    四萬元，是證人戊○○○囑伊提領交給證人戊○○○使用；編號四之二萬五千元
    及編號五之五千元，則係證人戊○○○表示伊小叔之女兒即證人辛○○要用錢，
    而先後提領交給證人戊○○○的等語。
四、經查：
（一）告訴人己○○於本院審理時係陳稱：「（問：你的神岡鄉農會存簿、印章，平
      常何人保管）交由我太太保管。」「（問：要動用存簿裡面的錢，是否只要你
      太太同意就可以？還是要經過你的同意才可以處理？）我授權給我太太處理。
      」等語，且對被告自該帳戶中提領如附表所示款項之原因、經過，均答稱不知
      等情，有本院訊問筆錄在卷可考。證人戊○○○於偵查中及本院審理時雖均陳
      稱：前開帳戶之存簿及印章係由告訴人己○○自行保管云云，然此已與告訴人
      己○○前開所陳有所歧異，另參諸夫妻間由妻保管夫之存摺、印章之情形，本
      非少有，告訴人己○○復為民國一年出生之人，年事已高，身體狀況不佳，於
      本院訊問時係乘坐輪椅應答，且對本院訊問之事項，雖非不能理解，但需通譯
      提高聲量，多次傳達，方能簡短、緩慢回答，且多答稱不知或不記得等情，業
      經本院當庭觀察明確，足見其處理日常事務之能力確實較一般常人為低，則其
      陳稱開設在前臺中縣神岡鄉農會帳號００四八六─三之存摺及印鑑等物，係交
      由其妻即證人戊○○○保管等語，核與情理並無相違，所陳顯較證人戊○○○
      之證述堪予信採。據此，告訴人己○○既將前開帳戶之存簿及印章均委託並授
      權證人戊○○○處理，被告復辯稱提領如附表所示之五筆款項均係依證人戊○○○之指示為之，而與告訴人己○○無所接觸，自難以雖由告訴人己○○具名
      ，但所載均非告訴人己○○所知情之告訴狀內容，資為認定被告確有未經告訴
      人己○○同意而盜領各該款項情事之憑據。
（二）而證人戊○○○於偵查中雖證稱：「．．．是丁○○偷拿我的存摺去偷領的，
      存摺何時遺失的不知道，後來他自己承認存摺在他那裏，．．．」等語，且否
      認有與被告一起到農會提領如附表編號一之二十三萬元給證人癸○○；另於本
      院審理時，復否認有同意被告提領如附表編號二之十萬元及編號三之四萬元，
      就編號四、五部分，則係證稱：「（問：九十年四月三十日有無叫被告領一筆
      二萬五千元，說要借給你另一個兒子的女兒？）有這件事，因為我想說存簿、
      印章都是放在被告那邊，沒有辦法拿回來，就想說要用辛○○要借三萬元來拿
      回存簿與印章，但是被告不願意交還。．．．只是事後過了二、三天被告拿了
      三萬元給我，因為被告聽到彩梅要跟我借錢才會拿這筆錢給我．．．」等語，
      有偵訊及本院訊問筆錄可參。然此已為被告所否認，並以前揭情詞置辯。查：
  １、就如附表編號一之二十三萬元部分：
    (1)被告右開所辯，核與其夫即證人庚○○於偵查中及本院審理時所證之情節均相
      符合。證人戊○○○雖謂被告及證人庚○○均在說謊云云，然查，證人庚○○
      雖與被告有夫妻關係，但亦為告訴人己○○、證人戊○○○之親生兒子，且證
      人庚○○與被告間因感情交惡，二人早已互不往來等情，亦有臺中縣警察局豐
      原分局刑事組偵查員宋宏彬出具之職務報告及司法警察機關送達證書各一件可
      資參佐，應認證人庚○○並無特別偏袒被告之理，證人戊○○○又未提出其他
      確切之證據以實其說，則空言所為之指摘，尚難遽採。
    (2)又此筆二十三萬元係將告訴人己○○存放在臺中縣神岡鄉農會之同額定期存款
      辦理提前解約，匯入告訴人己○○之前開帳戶後，再於同日辦理提領手續等情
      ，業據承辦該筆定期存款解約及活期存款提領手續之前臺中縣神岡鄉農會職員
      即證人壬○○、丙○○到庭結證屬實，並有合作金庫銀行神岡分行九十一年十
      月二十九日合金神存字第０九一００００五一九號函附之定期存款存單正、反
      面、定期存款存根、存單存款取息憑條轉帳收入傳票等件附卷可稽。惟遍觀偵
      查全卷，並查無任何證據可證被告係以偷竊之方式取得該筆定期存款存單，本
      院復查無其他積極證據足證被告確有竊取該份定期存款存單之事實，是以被告
      及證人庚○○一致陳稱：該筆定期存款存單、存摺、存簿等件均係由證人戊○○○攜帶，由渠等陪同至農會中，再由唯一識字之被告書寫相關文件而辦理等
      語，即非無稽，證人戊○○○謂被告及證人庚○○均在說謊云云，益徵並不可
      取。
    (3)而被告及證人庚○○確有交付一筆二十三萬元之款項予證人癸○○一節，復經
      證人癸○○於偵查中及本院審理時證述無訛，證人癸○○雖證稱係向被告借錢
      ，而非向其母親即證人戊○○○借款等語，但於本院審理時亦表明對於被告交
      付之二十三萬元係如何取得並無所悉，有本院訊問筆錄可按。對此，被告另辯
      稱：「他（按指證人癸○○）跟我借錢時，我有跟證人癸○○表明我沒有錢借
      給他，我婆婆（按即證人戊○○○）也在場，因為我沒有錢，故我婆婆就說要
      領公公簿子裡面的錢二十三萬元借錢給證人癸○○，後來就這部分還款，還款
      時證人癸○○是拿十五萬元到我家，我有拿十五萬元給我婆婆．．．」等語，
      核與證人癸○○當庭所證：「．．．後來還款時，扣除支票金額，算一算還欠
      被告十五萬元，我就當場拿十五萬元給被告，當場被告就將十五萬元給我母親
      ，至於被告為何要將十五萬元給我母親我就不清楚。．．．」等語確相符合；
      而依一般常理，被告於提領如附表編號一所示之二十三萬元借予證人癸○○前
      ，若非事先確實徵得證人戊○○○之同意，又豈有於收受證人癸○○所返還之
      十五萬元後，隨即將之交付予證人戊○○○之理？據上，被告原本對於此筆二
      十三萬元係供陳由證人癸○○直接向證人戊○○○所借云云，雖不可採，但其
      辯稱提領該筆款項確係由證人戊○○○一同前往農會辦理相關手續，且證人戊○○○亦知該筆款項係要借予證人癸○○使用等語，既非無據，自難以對於被
      告所交付之二十三萬元之原由均無所悉之證人癸○○之證詞，即遽認被告確有
      盜領如附表編號一所示款項之情事。
  ２、就附表編號二、三部分：
      被告就此二筆款項提領之經過，亦經均有陪同辦理之證人庚○○到庭證述無訛
      。而依前述，本院尚查無任何證據可證證人庚○○此部分之證詞有何偏頗不實
      之情事，亦查無其他積極之證據足認證人戊○○○就被告此部分辯解均加否認
      之證言，確實較堪信採，應認被告此部分所辯，尚非無稽；再參以本件帳戶之
      名義人雖為告訴人己○○，但因實際保管、處理該帳戶及存簿、印章事宜者，
      均係證人戊○○○，可知證人戊○○○在本件中之地位，實與一般告訴人相當
      ，則在尚無其他補強證據可以佐實證人戊○○○之證述為真之前提下，自難徒
      憑證人戊○○○單一之證言即遽認被告確有盜領如附表編號二、三所示款項之
      犯行。
  ３、就附表編號四、五部分：
      證人戊○○○前已自承係伊叫被告自告訴人己○○之前開帳戶內，提領合計三
      萬元之款項，供證人辛○○借款之用，被告亦確實有交付合計三萬元予伊等語
      ，業如前述；證人辛○○復到庭證稱：「（問：九十年四、五月間有無向證人
      戊○○○借款三萬元？）有借過三萬元．．．那時會借三萬元是因為公司週轉
      的關係才跟他（按指證人戊○○○）借錢，．．．我確實有借到三萬元，他是
      一次交付三萬元現金給我的，當時是戊○○○拿給我的．．．」等語，有本院
      訊問筆錄可稽。基此，被告辯稱提領如附表編號四、五所示之款項，係因證人
      戊○○○表示證人辛○○要用錢，才依證人戊○○○之指示前往提領等語，核
      與事實相符，堪予信採。是以，被告並無盜領附表編號四、五所示款項之情事
      ，即臻明確。
（三）另查，曾參與被告與告訴人己○○、證人戊○○○間有關被告提領告訴人己○○前開帳戶款項糾紛調解事宜之臺中縣神岡鄉新庄村村長暨臺中縣神岡鄉調解
      委員會調解委員即證人甲○○於本院審理時復結證稱：「．．．當初調解是因
      為證人戊○○○說他媳婦即被告領他的錢，最後短差五、六十幾萬，我說這是
      家裡的事情，我幫忙你們調解一下，被告有跟我說有時候要領錢因為戊○○○
      不識字，她才會幫忙領錢。．．．」「．．．當時證人戊○○○有表示因為他
      不識字，故將簿子交給被告幫他處理．．．」等語；證人乙○○亦到庭證稱：
      「（問：被告與戊○○○就存款提領問題，有無請你調解過？）是。他們雙方
      來找我時，我是鄉民代表．．．我記得他們只有借貸糾紛，他們那時並沒有跟
      我講詳細內容，只有說他們婆媳間有借貸關係．．．」等語，有本院訊問筆錄
      可按，顯見被告辯稱係因證人戊○○○不識字才委由伊處理提領事宜等語，確
      非子虛。
（四）綜上所陳，公訴人所舉之證據均尚不足以證明被告提領如附表所示之五筆款項
      ，確係未經徵得實際管領告訴人己○○前開帳戶之人即證人戊○○○之同意或
      授權所為，揆諸前揭判例意旨，即與刑法第二百十條之偽造私文書罪之構成要
      件有間。又依現有事證，既尚查無被告填載如附表所示之取款憑條係未經授權
      而為之，自亦無從證明被告有何對前臺中縣神岡鄉農會經辦人員施用詐術之情
      事。此外，本院復查無其他證據證明被告確有公訴人所指之行使偽造私文書或
      詐欺取財犯行，揆諸首揭說明，既無積極證據足認被告有違犯刑法第二百十六
      條、第二百十條之行使偽造私文書及同法第三百三十九條第一項之詐欺取財罪
      行，不能證明被告犯罪，依法應諭知無罪之判決。
據上論斷，應依刑事訴訟法第三百零一條第一項，判決如主文。
中      華      民      國      九十二      年      四     月     二    日
                                臺灣臺中地方法院刑事第二庭
                                    法  官  莊  嘉  蕙
右正本證明與原本無異。
如不服本判決，應於送達後十日內向本院提出上訴狀（須附繕本），上訴於臺灣高等
法院臺中分院。
                        書記官
中      華      民      國      九十二      年      四     月     二    日
~FO
附表：
┌──┬─────────┬──────┐
│編號│提領日期（民國）  │提 領 金 額 │
│    │                  │（新臺幣）  │
├──┼─────────┼──────┤
│ 一 │八十九年十二月六日│二十三萬元  │
├──┼─────────┼──────┤
│ 二 │九十年一月十一日  │十萬元      │
├──┼─────────┼──────┤
│ 三 │九十年一月十九日  │四萬元      │
├──┼─────────┼──────┤
│ 四 │九十年四月三十日  │二萬五千元  │
├──┼─────────┼──────┤
│ 五 │九十年五月二十四日│五千元      │
└──┴─────────┴──────┘


司法院資訊處製作；財團法人民間司法改革基金會備份。
